臺灣高等法院臺南分院刑事判決
109年度上易字第617號
上  訴  人  臺灣臺南地方檢察署檢察官
被      告  黃昭一


上列上訴人因被告業務侵占案件，不服臺灣臺南地方法院109年
度易字第450號中華民國109年9月15日第一審判決（起訴案號：
臺灣臺南地方檢察署108年度偵字第17402號），提起上訴，本院
判決如下：
    主  文
上訴駁回。
    理  由
一、公訴意旨略以：被告黃昭一為址設臺南市○○區○○○街00號「○
    ○○工業股份有限公司」（下稱○○○公司）之負責人，為從事
    業務之人，其於民國106年6月22日因涉他案遭羈押，故委任
    ○○○公司執行長吳南億代為處理○○○公司事務。於被告羈押期
    間，吳南億為發放○○○員工薪資，於106年7月17日，將○○○公
    司所有如附表所示之機器乙批以新臺幣（下同）10萬元出賣
    與○○國際有限公司（下稱○○公司），並將該批機器點交與○○
    公司，然因○○○公司仍需使用該批機器，○○公司即同意繼續
    置放該批機器於○○○公司供其使用，又○○公司於106年10月16
    日自國外進口減震器乙批，因須利用上開向○○○公司購買之
    機器進行加工，遂將前揭減震器乙批置於○○○公司，另○○工
    業有限公司（下稱○○公司）因與○○○公司有業務上合作關係
    ，亦將其所有之型號HT-9760之阻尼測試機置於○○○公司供其
    使用。被告於106年9月22日交保停止羈押後，竟意圖為自己
    不法之所有，基於侵占之犯意，於106年10月29日前某時，
    將○○公司所有如附表所示之機器、減震器乙批及○○公司所有
    之上開阻尼測試機，以變易持有為所有之意思予以侵占入己
    ，再轉讓與○○○○股份有限公司（下稱○○○○公司），拒絕返還
    ，而侵占入己，因認被告涉犯刑法第336條第2項之業務侵占
    罪嫌等語。
二、證據能力之說明：
　㈠按刑事訴訟法基於證據裁判主義及嚴格證明法則，明定得以
    作為認定犯罪事實存否之依據者，以有證據能力之證據為限
    。而「傳聞排除法則」中所謂被告以外之人於審判外之陳述
    無證據能力，係針對證據目的在於證明犯罪事實爭點（issu
    e on fact）之證據資格而言，若證據之目的僅係作為「彈
    劾證據憑信性或證明力」之用（issue on credibility），
    旨在減損待證事實之成立或質疑被告或證人陳述之憑信性者
    ，其目的並非直接作為證明犯罪事實成立存否之證據，則無
    傳聞排除法則之適用，此即英美法概念所稱「彈劾證據」（
    impeachment evidence），日本刑事訴訟法第328條亦已就
    此項「彈劾證據」予以明文規定，基於刑事訴訟發現真實及
    公平正義之功能，於我國刑事訴訟上亦應有其適用。故於審
    判期日證人所為陳述與審判外之陳述相異時，仍可提出該證
    人先前所為自我矛盾之陳述，用來減低其在審判時證言之證
    明力，此種作為彈劾證據使用之傳聞證據，因非用於認定犯
    罪事實之基礎，不受傳聞法則之拘束。因此，被告以外之人
    於審判外之言詞或書面陳述，雖不得以之直接作為證明犯罪
    事實存否之證據，但非不得以之作為彈劾證據，用來爭執或
    減損被告、證人或鑑定人陳述之證明力（最高法院98年度台
    上字第2079號、第2896號、第4029號判決意旨參照）。
　㈡本件判決以下所引有關上揭被告黃昭一以外之人於審判外之
    言詞及書面陳述，均非直接證明犯罪事實存否之證據，依上
    開判決意旨，皆不受證據能力規定及傳聞法則之限制。
三、復按犯罪事實應依證據認定之，無證據不得認定犯罪事實；
    不能證明被告犯罪或其行為不罰者應諭知無罪之判決。刑事
    訴訟法第154條第2項及第301條第1項分別定有明文。再者，
    認定不利於被告之事實，應依積極證據，倘積極證據不足為
    不利於被告事實之認定時，即應為有利於被告之認定，自不
    必有何有利之證據。事實之認定應憑證據，如未能發現相當
    證據，或證據不足以證明，即不能以推測或擬制之方法，以
    為裁判基礎。而認定犯罪事實所憑之證據，包括直接證據與
    間接證據。無論直接或間接證據，其為訴訟上之證明，須於
    通常一般之人均不致有所懷疑，可得確信其為真實之程度者
    ，始可據為有罪之認定，最高法院30年上字第816號、40年
    台上字第86號及76年台上字第4986號分別著有判例足資參照
    。又依刑事訴訟法第161條第1項規定，檢察官就被告犯罪事
    實，應負舉證責任，並指出證明之方法。因此，檢察官對於
    起訴之犯罪事實，應負提出證據及說服之實質舉證責任。倘
    其所提出之證據，不足為被告有罪之積極證明，或其指出證
    明之方法，無從說服法院以形成被告有罪之心證，基於無罪
    推定之原則，自應為被告無罪判決之諭知（參照最高法院92
    年台上字第128號判例）。再告訴人之指訴，係以使被告受
    刑事訴追為目的，是以告訴人之指訴為證據方法，除其指訴
    須無瑕疵，且應有查與事實相符之佐證，始得資為判決之基
    礎（最高法院52年台上字第1300號、61年台上字第3099號判
    例意旨參照）。
四、公訴人認被告涉犯上開罪嫌，無非係以：㈠被告於警詢及偵
    查中之供述；㈡被告提供之資產抵償債務合約；㈢被告授權書
    1紙；㈣證人查名邦律師於107年度他字第5474號案件偵查中
    之證述；㈤證人即前○○○公司執行長吳南億於警詢及偵查中之
    證述；㈥證人吳南億與被告間之微信對話紀錄翻拍照片；㈦臺
    灣臺南地方法院106年度司執字第88361號執行筆錄；㈧○○○公
    司與○○公司之買賣契約、點交清冊；㈨○○○公司與○○公司阻尼
    測試機使用契約；㈩○○○公司所有永康區農會帳號0000000000
    0000號帳戶歷史交易明細；證人即前○○○公司員工林吾育於
    警詢及偵查中之證述；證人即告訴人○○公司之代表人何彥
    祥於偵查中之證述；告訴人○○公司新光銀行帳號000000000
    0000號帳戶交易明細影本、統一發票影本；證人即前○○○公
    司員工蘇燦隆於偵查中之證述；進口貨物聯絡/簽收單；
    進口報單、告訴人○○公司新光銀行匯款申請書影本、○○公司
    與○○○○進出口有限公司訂購合同、00000000000各1份；減
    震器裝箱出貨照片3張、減震器放置於○○○公司照片2張；中
    國信託銀行匯出匯款申請書3張；告訴人○○公司所有中國信
    託商業銀行帳號000000000000號帳戶歷史交易明細等為其主
    要論據，此外別無其他積極證據。
五、被告於原審及本院審理時之辯解：
  ㈠訊據被告堅決否認有本件被訴之業務侵占犯行，其於偵查及
    原審審理時辯稱如下：
　⒈○○○公司在103年間陷入財務危機，因而委託○○○○公司協助財
    務控管和規劃，雙方約定○○○公司不得處分公司財產，身為○
    ○○○公司指派擔任○○○公司負責人的被告，不可能授權吳南億
    處分如附表所列之機器。
  ⒉○○公司是吳南億開的人頭公司，吳南億趁被告收押期間，把○
    ○○公司的資產（含附表機器）掏空移轉給○○公司。
  ⒊減震器是○○○公司要賣給埃及客戶的東西，向來都是○○○公司
    在和埃及的客戶連繫，也一直有獲利，被告不可能把訂單讓
    給○○公司。
  ⒋本案證據不足以證明被告將機器移轉給○○○○公司之前，已經
    知道附表機器、減震器及阻尼測試機，分別屬於○○公司及○○
    公司所有，因此不能認為被告故意侵占上述機器。
  ⒌根據聯合徵信中心提供的資料，○○公司非但沒有營業行為，
    也沒有任何財產，可見只是一間空殼公司。　
　㈡被告於本院審理時則辯稱：「我並不知道○○公司有任何設備
    或產品在○○○公司，我自從103年任職○○○公司的職務開始，
    所有那些設備就在那邊，就是○○○公司的資產，○○公司所說
    的阻尼器，於104年10月13日我任職董事長時，我收到上1任
    給的資產清冊，就是我103年至收押禁見這段資料所看到的
    設備，並無任何人表示他有和我合作的關係，從103年到我
    禁見期間，所有在○○○公司的資產和產品都是○○○公司的，不
    屬於任何人，資產清冊有這些設備，記載是○○○公司的設備
    ，並無任何註記是別人的資產，我沒有接收到阻尼器是○○公
    司寄放的訊息，○○公司所謂的阻尼器有列在資產清冊裡面，
    沒有註記是○○公司寄放，我在一審都有說明，阻尼器長得都
    差不多，包裝也差不多，103年我任職於○○○公司時，阻尼器
    就列在資產清冊裡了，也沒有註記過是○○公司寄放的，所以
    我和○○○○公司轉讓時，就一併轉讓，我並沒有侵占的意思。
    至於○○公司有無將他們的避震器放在○○○公司，我不曉得，
    我收押禁見前，埃及訂單由我和吳南億接洽，我向中國大陸
    ○○採購，賣給埃及，為何這些訂單會跑到○○我不曉得，之前
    我就不曉得○○是做什麼產業的，這訂單原本是我的，避震器
    也是我收押前向○○買的，我認知裡，避震器是我向○○進口的
    ，是○○○公司的，○○的負責人根本不瞭解避震器，對○○和國
    際貿易都不瞭解，完全是吳南億的人頭。」等語（本院卷第
    234至235頁）。
六、如附表所示之機器、本案減震器乙批及阻尼測試機，於本件
    案發時，是否分別屬於○○公司、○○公司所有？若是，則被告
    將上開物品轉讓與○○○○公司時，是否以變易持有為所有之意
    思予以侵占入己？實乃本件被告是否成立被訴侵占罪嫌之主
    要爭點所在。
  ㈠按刑法上之侵占罪，係以侵占自己持有他人之物為要件，所
    謂他人之物，乃指有形之動產、不動產而言，並不包括無形
    之權利在內，單純之權利不得為侵占之客體（最高法院71年
    台上字第2304號判例意旨參照）。
  ㈡查被告為址設臺南市○○區○○○街00號「○○○公司」之負責人，
    為從事業務之人，其於106年6月22日因涉他案遭覊押，故委
    任○○○公司執行長吳南億代為處理○○○公司事務。於被告羈押
    期間，吳南億為發放○○○員工薪資，於106年7月17日，將○○○
    公司所有如附表所示之機器乙批以10萬元出賣與○○公司，並
    將該批機器點交與○○公司，然因○○○公司仍需使用該批機器
    ，○○公司即同意繼續置放該批機器於○○○公司供其使用，又○
    ○公司稱其於106年10月16日自國外進口減震器乙批，因須利
    用上開向○○○公司購買之機器進行加工，遂將前揭減震器乙
    批置於○○○公司，另○○公司因與○○○公司有業務上合作關係，
    亦稱其將所有之型號HT-9760之阻尼測試機置於○○○公司供其
    使用。被告於106年9月22日交保停止羈押後，於106年10月2
    9日前某時，將如附表所示之機器、上開減震器乙批及阻尼
    測試機，轉讓與○○○○公司等情，為被告所自承（本院卷第23
    1至233頁），並經證人即前○○○公司執行長吳南億於警詢及
    偵查中、證人即告訴人○○公司之代表人何彥祥於偵查中證述
    綦詳，復有○○○公司與○○公司之買賣契約、點交清冊、○○○公
    司與○○公司阻尼測試機使用契約、進口貨物聯絡/簽收單、○
    ○公司與○○○○進出口有限公司訂購合同、00000000000各1份
    、減震器裝箱出貨照片3張、減震器放置於○○○公司照片2張
    等在卷可稽，上開事實均可認定。
  ㈢依上所述，被告於案發時業務上所持有之本案如附表所示之
    機器、減震器乙批及阻尼測試機，是否分別為他人（即○○公
    司、○○公司）所有之物？被告是否以變易持有為所有之意思
    將上開物品予以侵占入己？實乃審酌本案被告是否成立被訴
    業務侵占罪嫌之主要關鍵點所在。
七、對於上開爭點，查證如下：
  ㈠公訴意旨雖提出被告之授權書為證，惟查名邦律師於律見中
    提供授權書與被告簽署時，是否已完整載明授權內容？抑或
    為空白文書先給被告簽署後再另行補載文字？被告簽名時，
    是否已知悉並欲授權吳南億處理○○○公司一切事務意思而簽
    名？均有疑義，是尚難僅憑上開授權書，即遽認被告於另案
    羈押中授權吳南億全權處理公司資產（含公司產權之處分）
    ，茲敘明理由如下：
　⒈關於簽署本件授權書及經過情形，被告於警詢時供稱：「（
    為何○○公司有提出你全權委任吳南億處理○○○公司事務之書
    面資料？）這資料內容都不是我寫的，當時106年6月22日，
    我因銀行法遭高雄地檢署收押禁見，不可能授權吳南億處理
    ○○○公司事務。」等語（偵三卷第72頁）；於檢察官訊問時
    供述：「授權書並非是我所授權，簽名是我簽的，但内容我
    沒有看過。」、「（為何會有這種狀況？）106年6月23日律
    師來看守所會客時，律師有拿一張紙給我簽名，紙的內容我
    並沒有看過，但那時候律師跟我說是要處理房產的事情，所
    以我就簽名。」（偵一卷第137頁）、「（〈提示授權書影本
    〉有無看過這份授權書？）看過，但是在當初庭上提示給我
    看的時候，我才有看過，當初我簽名時，上面是空白的。查
    名邦律師那時候拿給我簽，跟我說可以保障我的房子，不會
    被處分。」（偵一卷第58至59頁）等語；於原審審理時亦再
    度供明：「（檢：就本件委任書，你到底主張你連看都沒有
    看過，還是你沒有看得很完全，或者你有看但是看錯你以為
    要處理你的房子？）委任書當初實際上是查名邦律師在我收
    押禁見的時候，律見用卷宗夾夾著。在簽立這份授權書之前
    ，他跟我聊是說你太太說房子的事情，吳南億說想要幫我處
    理房子怕被查封，請我授權給他處理資產問題，我說我信任
    他，因為他當時是我們的執行長，查名邦律師是說內容會寫
    處理房子不會被法院查封，他是用卷宗夾著拿給我，下面有
    個授權人，我在那裡簽名，上面部分我確實沒有看見。就是
    用卷宗夾著露出下面簽名跟日期部分，他說這要幫你處理房
    子跟家裡的事情需要我的授權，授權給吳南億先生，我說好
    ，我信任他，然後夾著拿給我簽。（檢：你有提到你太太，
    也有提到吳南億先生，你要處理家裡的房子為什麼不委任你
    太太？）因為律師也是吳南億聘請的，他聘請的當然是由吳
    南億來幫我處理這些事情，且我太太也比較不懂。」等語（
    原審卷二第132至133頁）。由上揭被告之供述可知，被告迭
    於警詢、偵查及原審審理時，表明
　　當初其遭收押禁見，於律見時，本件授權書係用卷宗夾夾著
    ，律師表示吳南億說想要幫其處理房子怕被查封，請其授權
    給他處理資產問題，基於信任，律師是說內容會寫處理房子
    不會被法院查封，他是用卷宗夾著，下面有個授權人，其在
    該處簽名，上面部分則確實沒有看見，其簽名時，並非基於
    欲授權吳南億處理○○○公司一切事務意思而簽名等情。
　⒉證人即查名邦律師於原審審理時證稱：「其實黃昭一被關在
    裡面也很痛苦，幾乎每次去看他，他都在哭，感覺到自己冤
    屈，我可以感受黃昭一的心情，所以今天碰到這個，黃昭一
    說他唯一能信任的就是吳南億。」、「（寫這張授權書是你
    的建議，還是黃昭一自己主動說要寫授權書？）是我提出來
    ，因為是吳南億要我跟黃昭一說是否可以開具一張授權書出
    來。」等語（原審卷一第176至177頁）。由證人查名邦律師
    上揭證詞可知，本件授權書係證人查名邦律師應吳南億之請
    求，而於看守所律見被告時，提出請被告簽署，足認證人查
    名邦律師與吳南億之關係顯較其與被告之關係為深，而吳南
    億與被告於本案中，顯然彼此間利益衝突、角色對立，是尚
    難僅以證人查名邦律師之證詞，遽為不利於被告犯罪事實之
    認定。
  ⒊按律師接見被告時，其談話內容，應以有關被告訴訟進行事
    項為限，並不得有不正當之言行，羈押法施行細則第83條定
    有明文。查名邦律師於高雄看守所辦理律見被告時，其讓被
    告簽署本件授權書之所為，應非有關被告訴訟進行事項，而
    與上揭羈押法施行細則第83條之規定有違；且經原審函詢臺
    灣高雄地方檢察署於被告羈押禁見中，是否同意辯護人讓被
    告簽署本件授權書，該署函復稱：「關於貴院函詢乙事，經
    詢問原承辦檢察官，本署並無同意『被告黃昭一之選任辯護
    人得於高雄看守所辦理律見時，持附件所示之文件讓被告黃
    昭一親自簽名』，請查照。」等語，此有臺灣高雄地方檢察
    署109年6月17日雄檢榮律106偵11409字第1090041482號函存
    卷可佐（原審卷一第144頁），足認本件查名邦律師於律見
    時，讓羈押禁見中之被告簽署本件授權書，並不符合規定，
    而在此情形下，堪認查名邦律師當時應係以低調隱密之方式
    ，使被告簽下本件授權書，衡情實難期待查名邦律師於當時
    能當場對被告為詳細之說明，參之查名邦律師上開所證述被
    告關在裡面也很痛苦，幾乎每次去看他，他都在哭，感覺到
    自己冤屈之情，顯見被告當時情緒極為低落、沮喪及不安，
    在此情境之下，實難期待被告能平心靜氣理解律師所說的一
    切，客觀理智地簽下本件授權書；參之本件授權書（偵一卷
    第287頁）上授權內容之書寫，係由查律師親自填寫，應無
    爭議，惟從形式觀察之，7行文字中，尤以靠近被告簽名處
    上方3行之行距明顯較窄，據此已令人懷疑上開授權內容之7
    行文字，係於被告簽名後，才填寫之，寫到後面發現預留空
    間不夠，故於最後3行縮小行距，是被告抗辯其簽署本件授
    權書時，上方為空白之情，似有可能。綜上，難認被告簽名
    時，已知悉並欲授權吳南億處理○○○公司一切事務。
　㈡證人吳南億與○○公司關係密切、混淆，是證人吳南億代表○○○
    公司與○○公司訂立之本件系爭契約，是否出自於維護○○○公
    司之利益？抑或出自於己身之私心？已有疑問；本案不排除
    ○○公司為吳南億所實際掌控。理由：
　⒈根據金融聯合徵信中心提供的資料，○○公司是在100年12月30
    日完成設立登記，由負責人何彥祥獨資成立（偵一卷第483
    至485頁）。何彥祥起初是○○○公司當時的實際負責人吳南億
    僱用擔任倉管工作之員工，其和吳南億一起離開○○○公司後
    ，再以○○公司負責人身分僱用吳南億擔任技術顧問（見原審
    卷一第198至199頁吳南億的證詞），此外，亦從○○○公司之
    員工中，僱用林吾育（管理，畫圖、業務接洽）、蘇燦隆（
    業務採購）、陳智明（電腦繪圖、設計）至○○公司服務。參
    之證人蘇燦隆證述其是吳南億請過去○○公司上班等語（原審
    卷一第239頁）；證人林吾育亦證稱：吳南億與何彥祥（○○
    實際負責人）好像很久以前就認識，是朋友，○○公司會跟○○
    ○公司有交易往來，是因為吳南億居中介紹，當初就是吳南
    億執行長負責做業務部分，他對客戶掌握的比較好。何彥祥
    以前為○○○員工，○○公司只有何彥祥一人員工，沒有獨立的
    廠房及辦公室，沒有能力操作機器設備，當初買機器是為了
    ○○○籌錢借款的抵押等語（偵一卷第530頁、原審卷一第213
    至214頁）。足認○○公司係將吳南億於○○○公司主要工作團隊
    、夥伴，挖角過來從事同性質之工作。
　⒉從起訴書關於「附表機器」和「減震器」事實的描述，可以
    得知○○公司和被告原本擔任負責人的○○○公司，是從事相近
    產業的公司。於現今工商業競爭的實務經驗上，很難想像甲
    公司會僱用一個相近產業（可能是競爭對手）的乙公司負責
    人，因為容易產生難以預防的風險和損失，甚至違反營業秘
    密法所規範之利益迴避原則，足認○○公司與○○○公司原先的
    負責人吳南億關係極為密切，這兩家公司在被告入主○○○公
    司之前極可能均為吳南億所掌控。　
　⒊○○○公司結束運作之後，在本案偵查中先後以「前○○○公司員
    工」身分出面作證的吳南億、林吾育、蘇燦隆，以及未曾作
    證的陳智明，都一起轉進○○公司工作，而且負責的業務和他
    們先前在○○○公司的業務「差不多」（見原審卷二第40至42
    頁證人何彥祥證詞）。上開情形和「○○○公司移轉附表機器
    給○○公司」的事實合併觀察，從外觀而言，是把○○○公司之
    部分設備及工作團隊複製貼上○○公司，此並非正常的情形，
    本件證人吳南億、林吾育、蘇燦隆游走於○○○公司及○○公司
    之間，關係混淆，角色衝突，且於本案作證時，恰好都是告
    訴人○○公司的內部人員，其等證詞尚難令人遽予採信。
  ⒋另證人即○○公司登記負責人何彥祥於原審審理時之證詞，有
    以下不合理之處，並且表現出對○○公司掌握度不足的情形：
  ⑴我們（○○公司）沒有辦公室、廠房及倉庫，我們的東西都是
    買空賣空（原審卷二，下同，第16頁）。
  ⑵無法具體陳述○○公司有哪些客戶？接過哪些訂單？（第16至1
    7頁）；說明貨源是○○○公司，但無法具體陳述曾向○○○公司
    買過什麼產品？在什麼時候買？（第18頁）。
  ⑶自稱擔任○○○公司倉管人員的同時，也代表○○公司向○○○公司
    進貨之後賣給客戶（第18頁）。
  ⑷○○公司只是貿易公司，不做加工（第19頁）。○○○公司出事之
    後，想買附表機器學習做避（減）震器，技術上依賴吳南億
    的指導（第20頁）。
  ⑸○○公司採購減震器的過程，是○○○公司的採購人員去處理，「
    那時候還不太曉得（還不太熟）」（第25頁），至於和埃及
    買主接洽討論訂單及加工內容等等細節，則是由當時○○○公
    司的執行長吳南億處理，我沒有參與（第26頁），加工流程
    也都是吳南億負責（第27頁）。
  ⑹減震器加工出售後，預計可以獲利7-800萬元的30％，我和吳
    南億約定○○公司和○○○公司各分一半，但沒有訂立契約（第2
    8頁）。上述約定沒有和金額10萬元的附表機器交易一樣訂
    書面契約的原因是「我沒有要求」（第30頁）。
  ⑺因吳南億的請求，借用○○公司的帳戶給○○○公司匯款存入200
    萬元以避免○○○公司的資金遭到凍結，我收到匯款後，因為
    「我那時候買賣東西，身上有一些現金，剛好有向客戶收貨
    款」，所以沒有把錢領出來，而是直接拿自己身上的現金交
    給吳南億，這些現金是陸續在二、三個月做生意收到貨款（
    第30至34頁）。
  ⑻○○公司106年完全沒有財務報表的相關資料的原因是：沒有請
    會計師送106年財務報表（第35頁）。
　⑼綜合上揭證詞，可以看出何彥祥不太暸解○○公司的經營，以
    致於無法具體說出「一個客戶名稱」、「曾向○○○公司買過
    的一項產品」；在運作公司事務上，又把很多重要的事項交
    由吳南億或○○○公司員工處理；累積金額百萬以上的交易違
    反慣例以現金進行且未存入金融帳戶……。經由上述的詢答過
    程，本院認為何彥祥有高度可能只是○○公司的掛名負責人，
    並且聽命於當年僱用他進入○○○公司的吳南億，○○公司非常
    可能是吳南億實際掌控的公司。
　㈢吳南億於106年7月17日，將○○○公司所有如附表所示之機器乙
    批以10萬元出賣與○○公司，事先並未得到被告之同意，被告
    之後知情後，認上開買賣契約內容極不合理，且動機不單純
    ，而無法認許該買賣契約之效力，敘明如下：　　
　⒈證人吳南億於檢察官偵查中證述：「當初老闆黃昭一在106年
    6月21日因為被羈押禁見，○○○公司另外4個股東也被羈押禁
    見，我一時也找不到其他股東，○○○公司員工都領不到薪水
    ，所以我就向○○公司接觸並借款，剛好○○公司有意要購買機
    器，自可做加工廠，所以我就把○○○公司一些機器賣給○○公
    司，去籌措公司所需要的資金，這筆錢也的確用在公司上面
    ，不過因為股東及被告都在看守所，所以這部分並沒有得到
    他們同意。」等語（偵一卷第213至214頁）。
　⒉對於證人吳南億將附表所列之10台機器，以10萬元之價格賣
    給○○公司乙情，被告於原審審理時供稱：「我認為○○公司與
    吳南億關係密切，是要掏空公司，因為買賣價金很不合理，
    隨便一部設備都超過10萬元，且他們說10萬元是要拿來付薪
    資，但是薪資才多少錢，○○○隨便1個訂單，包括國防部的那
    2百萬都足以支付，為什麼要用沒有錢支付薪資的理由、且
    在我收押的時候，馬上做這個動作，並即時把公司內部所有
    文宣各方面都改到○○公司，包含進出貨廠商也通知未來匯款
    要匯到○○公司。」等語（原審卷二第135至136頁）。
　⒊由上揭證人吳南億之證詞及被告之供述可知，證人吳南億將○
    ○○公司所有如附表所示之機器乙批以10萬元出賣與○○公司，
    事先並未徵得被告之同意，被告事後得知上情，主觀上認上
    開買賣契約內容極不合理，且動機不單純，有掏空公司之情
    形，而無法認許該買賣契約之效力。　
　㈣本件減震器的財產歸屬仍有爭議：
  ⒈○○公司的登記名義人何彥祥已經證實：減震器是○○○公司執行
    長吳南億指示採購人員蘇燦隆去處理，並由吳南億和原為○○
    ○公司的埃及客戶接洽訂單，且在○○○公司廠房負責加工流程
    ，我沒有參與（原審卷二第25至27頁）。這部分的證詞，與
    吳南億及林吾育之證述互核相符（原審卷一第187至188、21
    5至218頁）。
  ⒉從上述過程可知，這一批減震器是為了要賣給○○○公司的埃及
    客戶，由○○○公司的員工採購，送進○○○公司廠房由同公司的
    員工加工，而○○公司只是出錢而已。
  ⒊○○公司資金進出情形：
  ⑴根據○○公司在偵查期間提供的付款資料，○○公司分別於106年
    7月6日支付美金28,356元、106年10月12日付款美金27,896
    元、106年11月23日付款美金33,957.6元給減震器的中國供
    應商（偵二卷第85至89頁，以匯率30元估算，約合新臺幣27
    0萬餘元）。
  ⑵○○公司曾於偵查中提出新光銀行存摺影本，上面記載的帳號0
    000000000000號（偵一卷第169頁）。而這個帳戶，曾在106
    年7月6日，也就是○○公司第一次匯款支付減震器價款的當天
    ，收到來自○○○公司的2,258,800元匯款（偵一卷第468頁交
    易明細）。
  ⑶目前沒有證據確認○○公司支付減震器價款的資金，來自○○○公
    司，但證據評斷上無法排除這可能是一筆吳南億把所掌控被
    告收押中○○○公司的錢，交給○○公司，而後匯給中國供應商
    的可能性。
  ⒋因此，這一批○○公司主張支付買受價款的減震器，所有權究
    竟屬於○○○公司或○○公司，被告方面認為仍有爭議，應可採
    信。亦即，尚無確切之積極證據證明減震器屬於○○公司所有
    。
  ㈤本件阻尼測試機是否屬於○○公司所有，尚無法證明：
  ⒈被告辯稱其並不知道阻尼測試機已於103年出賣給○○公司之情
    事，就許筑雯及吳南億於106年9月26日見面時係提供八輪甲
    車減震器之事，而非阻尼測試機相關文件，且亦未於該日討
    論到阻尼測試機相關事項。告訴人○○公司實際負責人許筑雯
    的證詞，等同於告訴人的指控，必須要有佐證。所以即便許
    筑雯到庭證稱本件阻尼測試機是○○公司所有的財產，且被告
    知情，仍難遽信。且依上所述，因吳南億立場混淆，於本件
    案發前後，並非扮演善良管理人之角色管理○○○公司，故即
    便吳南億在偵查和審理時也作證說阻尼測試機已經賣給○○公
    司，本院仍認為證據不足。
  ⒉○○公司雖然提出被告被羈押期間，由吳南億代表○○○公司簽署
    的阻尼測試機「使用契約」，但這個使用契約，不排除是刻
    意製造的。而且到目前為止，○○公司始終無法提出證人許筑
    雯主張存在的「買賣契約」（原審卷二第58頁），來證明當
    初○○公司向○○○公司買受本件阻尼測試機。
  ⒊綜上，在訴訟實務中，很少見主張有所有權的一方，以「使
    用契約」來證明自己的所有權，大部分是用買賣契約。因此
    ，本院認為證據上不能充分證明本件阻尼測試機屬於○○公司
    所有，也無法確切證明「被告知道阻尼測試機是○○公司的財
    產」。　
　㈥被告與○○○公司、○○○○公司間之關係：　
　⒈證人吳南億於偵查中證稱：104年8、9月間，○○○○公司買下○○
    ○公司的股權，黃昭一是○○○○公司的董事，所以就派來當○○○
    公司的董事長。○○○公司與○○○○公司間並沒有債務關係，只
    是○○○○公司持有○○○公司百分之百的股權等語（偵一卷第336
    頁）。
　⒉被告於警詢及偵查中亦供明：「103年8月開始○○○公司缺乏資
    金週轉，所以○○○公司就將股權出賣給○○○○公司，○○○○公司
    再聘僱我為○○○公司的負責人。」（偵一卷第360頁）、「○○
    ○○公司從103年8月份起，有幫○○○公司代墊資金約3億元，且
    ○○○○公司為○○○公司之母公司。」（偵三卷第73頁）等語。
　⒊又○○○公司與○○○○公司於103年8月25日簽訂「財務平衡整合規
    劃協議書」，協議由○○○○公司進駐○○○公司控管，亦有上開
    協議書存卷可佐（原審補充理由卷第17至22頁）。
　⒋綜上，足認○○○○公司持有○○○公司百分之百的股權，而為○○○
    公司之母公司，被告則受○○○○公司之聘僱擔任○○○公司的負
    責人。
　㈦被告雖將本件如附表所示之機器、減震器乙批及阻尼測試機
    ，移轉與○○○○公司，尚難認係以變易持有為所有之意思，將
    上揭系爭物品予以侵占入己。理由：　
　⒈被告於原審審理時陳稱：「（你本來被派到○○○公司當負責人
    ，後來因案被收押，後來你把起訴書所載的機器移轉到○○○○
    公司，移轉的原因為何？）○○○○有挹注3億到○○○公司，所以
    我主觀認為這些資產都是○○○○的。（你主觀上認為這些東西
    是從何時是○○○○的？）103年8月。（照你的講法，為何103
    年8月不移轉，而在羈押結束後才移轉？）因為當時所有的
    股東都追著我，要我求償，股東擔心錢不見了，我說沒有關
    係，我把公司所有都處分給公司，我不帶走任何一毛錢。（
    所以你並不是擔心○○○公司的資產被吳南億搬走，所以才會
    把這些東西移轉給○○○○嗎？）是。（但是廠房還是○○○公司
    的，○○○○要搬走需要你協助？）把所有權利，包括資產都還
    給母公司，因為母公司有3億資金到○○○。（所以你都未經過
    任何訴訟或其他程序就把東西都給○○○○嗎？）當時有跟○○○
    工業公司的股東商量。（是否有開股東會議？）有。（所以
    是你自己做反應嗎？）不是，是○○○○要求我，因為那個資產
    不是我的。」等語（原審卷二第137至139頁）。
　⒉被告上揭陳述，核與上開第㈥項所述○○○○公司持有○○○公司百
    分之百的股權，且為○○○公司之母公司，被告則受○○○○公司
    之聘僱擔任○○○公司的負責人等情相符，足認被告將本件如
    附表所示之機器、減震器乙批及阻尼測試機，轉讓與○○○○公
    司時，其主觀認定係將上揭物品轉換至○○○公司之母公司，
    並未變更權利主體，而非將上揭物品處分轉讓他人；且查名
    邦律師於律見時提供授權書與被告簽署時，有可能係空白文
    書先給被告簽署後再另行補載文字，被告簽名時，是否授權
    吳南億全權處理○○○公司資產（含公司產權之處分）？證人
    吳南億與○○公司關係密切、混淆，是證人吳南億代表○○○公
    司與○○公司訂立之本件系爭契約，是否出自於維護○○○公司
    之利益？抑或出自於己身之私心？均有疑問；另吳南億將○○
    ○公司所有如附表所示之機器乙批以10萬元出賣與○○公司，
    事先並未得到被告之同意，被告之後知情後，認上開買賣契
    約內容極不合理，且動機不單純，而無法認許該買賣契約之
    效力，及本件減震器、阻尼測試機的財產歸屬仍有爭議等情
    ，業經本院調查並敘明如上，本件因系爭如附表所示之機器
    、減震器乙批及阻尼測試機之權利歸屬尚有爭議，自難遽認
    被告將上揭物品移轉與○○○○公司時，有變易持有為所有之不
    法侵占犯意，本件之紛爭，核屬私法上權益歸屬之民事糾葛
    ，宜循民事程序以謀解決，而非對被告逕以刑法業務侵占罪
    相繩。
  ㈧綜上所述，被告所辯，尚難認與一般社會經驗及被告於案發
    時所面對之狀況有違，自難遽認係虛構之詞。被告是否有刑
    法第336條第2項之業務侵占犯行，容有合理懷疑。公訴人所
    提證據尚不足以證明被告有本件業務侵占犯行；此外，復查
    無其他積極證據足資認定被告確有侵占本案如附表所示之機
    器、減震器乙批及阻尼測試機的犯意及犯行，揆諸上揭說明
    ，自應為被告無罪之諭知。
八、原審以公訴人所提出之證據尚無足證明被告上開犯行，復查
    無其他積極證據足資證明被告確有公訴人所指之業務侵占犯
    行，此部分核屬不能證明被告犯罪，而為被告無罪之諭知，
    依上所述，經核洵無違誤。檢察官上訴意旨猶主張被告確有
    本件業務侵占犯行，原審諭知無罪，尚有未洽云云；惟本件
    被告是否有被訴業務侵占犯行，已有諸多疑點及與常情不符
    之處，業據本院調查並詳述理由如上。從而，檢察官提起本
    件上訴，仍執上開情詞為爭執，並對於原審取捨證據及判斷
    其證明力職權之適法行使，持己見為不同之評價，而指摘原
    判決不當，殊難酌採；此外，檢察官復未提出其他新事證供
    本院調查，其上訴為無理由，應予駁回。
據上論斷，應依刑事訴訟法第368 條，判決如主文。
本案經檢察官黃榮加提起公訴，檢察官吳梓榕提起上訴，檢察官
林李嘉到庭執行職務。
中　　華　　民　　國　　110 　年　　8 　　月　　19　　日
                  刑事第二庭    審判長法　官  陳顯榮 
                                      法　官  黃裕堯
                                      法　官  陳弘能
以上正本證明與原本無異。
不得上訴。
　　　　　　　　　　　　　　　　　　　書記官  許雅華
中　　華　　民　　國　　110 　年　　8 　　月　　19　　日
附表
編號 財產編號 機器名稱 數量 價格（新臺幣） 1 400166 車床 1 22,000元 2 400231 自動注油機 1 10,000元 3 400023 封口機 1 20,000元 4 400052 立式輪焊機 1 20,000元 5 400014 活塞桿組裝機 1 5,000元 6 400081 鑽床 1 2,000元 7 400082 立式鋸床 1 2,000元 8 400152 半自動鋸帶機 1 10,000元 9 400080 攻牙機 1 2,000元 10 400227 耐久測試機 1 7,000元